---
title: "Estimación de Densidad por Kernel - Datos de Nieve en Buffalo"
output: html_notebook
---

```{r setup, include=FALSE}
knitr::opts_chunk$set(echo = TRUE)
```

## Introducción

En este ejercicio trabajaremos con datos reales de la ciudad de Buffalo (EE.UU.), que contienen las mediciones de la cantidad de nieve caída (en pulgadas) durante los inviernos de 1910/1911 a 1972/1973. 

Nuestro objetivo es estimar la función de densidad de probabilidad de esta variable utilizando el método de estimación de densidad por kernel (KDE). Esta técnica permite estimar una función de densidad $f$ sin asumir una forma paramétrica para la misma.

La fórmula general de la estimación de densidad es:

$$
\widehat{f}_h(x) = \frac{1}{nh} \sum_{i=1}^n K\left( \frac{x - X_i}{h} \right)
$$

Donde:

* $n$ es el tamaño de la muestra,

*	$h$ es el ancho de ventana (bandwidth),

*	$K$ es el núcleo (kernel).

Vamos a trabajar con tres núcleos:

- Rectangular: $K(t) = \frac{1}{2} \mathbb{I}_{[-1,1]}(t)$

-	Gaussiano: $K(t) = \frac{1}{\sqrt{2\pi}} e^{-\frac{1}{2} t^2}$

-	Epanechnikov: $K(t) = \frac{3}{4}(1 - t^2) \mathbb{I}_{[-1,1]}(t)$

⸻

1. Cargar los datos. Buscar en la penstaña `Prácticas` la carpeta `conjuntos de datos` del campus el archivo `buffalo.txt`.

```{r}
# COMPLETAR: cargar los datos del archivo 'buffalo.txt'
# hint ver help(scan)
buffalo <- scan(file="~/Descargas/buffalo.txt")

```

2. Implementar los núcleos: dado un valor $x$ devuelva el resultado de evaluar los respectivos núcleos en $x$.
```{r}
# COMPLETAR: implementar núcleo rectangular
rectangular <- function(t) {
  if (-1 <= t && t <= 1) {
    res <- 1/2
  }
  else {
    res <- 0
  }
  return(res)
}

# COMPLETAR: implementar núcleo gaussiano
gaussiano <- function(t) {
  res = (1/sqrt(2*pi)) * exp((-1/2) * t**2) 
  return(res)
}

# COMPLETAR: implementar núcleo de Epanechnikov
epanechnikov <- function(t) {
  if (-1 <= t && t <= 1) {
    res <- 3/4 * (1 - t**2) 
  }
  else {
    res <- 0
  }
  return(res)
} 
```

3. Implementar la función `kde`: Escribir una función general kde que reciba un vector de datos, un valor h, una grilla de evaluación x_s y un kernel K.

```{r}
# COMPLETAR: función kde
kde <- function(datos, h, x_s, K) {
  n <- length(datos)
  f_s <- numeric(length(x_s))
  
  for (j in seq_along(x_s)) {
    # COMPLETAR: aplicar el kernel y calcular la densidad
   
  }
  
  return(f_s)
}

```

3. Comparar densidades para distintos valores de h y núcleos

```{r}
# solo correr la celda
x_s <- seq(min(datos), max(datos), length.out = 200)
h_vals <- c(10, 20, 30)
colores <- c("darkgray", "gray", "lightgray")

plot(NULL, xlim = range(x_s), ylim = c(0, 0.03),
     main = "KDE con núcleo Rectangular", xlab = "Nieve (pulgadas)", ylab = "Densidad")

for (i in seq_along(h_vals)) {
  h <- h_vals[i]
  f_s <- kde(datos, h, x_s, rectangular)
  lines(x_s, f_s, col = colores[i], lwd = 2, lty = i)
}

legend("topright", legend = paste("h =", h_vals), lty = 1:3, col = colores, lwd = 2)
```

```{r}
# Gaussiano
colores <- c("darkgray", "gray", "lightgray")
h_vals <- c(10, 20, 30)

plot(NULL, xlim = range(x_s), ylim = c(0, 0.03),
     main = "KDE con núcleo Gaussiano", xlab = "Nieve (pulgadas)", ylab = "Densidad")

for (i in seq_along(h_vals)) {
  h <- h_vals[i]
  f_s <- kde(datos, h, x_s, gaussiano)
  lines(x_s, f_s, col = colores[i], lwd = 2, lty = i)
}

legend("topright", legend = paste("h =", h_vals), lty = 1:3, col = colores, lwd = 2)

# Epanechnikov
plot(NULL, xlim = range(x_s), ylim = c(0, 0.03),
     main = "KDE con núcleo Epanechnikov", xlab = "Nieve (pulgadas)", ylab = "Densidad")

for (i in seq_along(h_vals)) {
  h <- h_vals[i]
  f_s <- kde(datos, h, x_s, epanechnikov)
  lines(x_s, f_s, col = colores[i], lwd = 2, lty = i)
}

legend("topright", legend = paste("h =", h_vals), lty = 1:3, col = colores, lwd = 2)
```

Nota: también podemos usar la función `density`
```{r}
# COMPLETAR: usar density() con los tres kernels
d1 <- 
d2 <- 
d3 <- 

# Graficar
plot(d1, main = "Estimaciones con density() y h=5", col = "blue", lwd = 2)
lines(d2, col = "red", lwd = 2)
lines(d3, col = "darkgreen", lwd = 2)

# Leyenda con texto más chico
legend("topleft",
       legend = c("Gaussiano", "Rectangular", "Epanechnikov"),
       col = c("blue", "red", "darkgreen"),
       lwd = 1,
       cex = 0.5)  # tamaño de texto reducido
```

## Estimación del h óptimo

1. Método de Silverman
```{r}
# COMPLETAR: calcular h_silverman
n <- length(datos)
s <- sd(datos)
iqr <- IQR(datos)

h_sil <- 
h_sil
```

2. Usando validación cruzada
```{r}
# COMPLETAR: función de log-verosimilitud
cv_score <- function(h, datos, K) {
  n <- length(datos)
  score <- 0  
  
  for (i in 1:n) {
    x_i <- datos[i]
    x_omit <- datos[-i]
    
    # COMPLETAR: estimar densidad dejando uno afuera
    f_i <- 
    
    score <- score + log(f_i + 1e-10) # evitar log(0)
  }
  
  return(score)
}

# Grilla de h y cálculo
h_grid <- seq(1, 50, length.out = 100)
scores <- sapply(h_grid, cv_score, datos = datos, K = gaussiano)

h_cv <- h_grid[which.max(scores)]
h_cv
```

3. Graficar y comparar
```{r}
# KDE con h_sil y h_cv
f_s_sil <- kde(datos, h_sil, x_s, gaussiano)
f_s_cv <- kde(datos, h_cv, x_s, gaussiano)

plot(x_s, f_s_sil, type = "l", col = "blue", lwd = 2,
     main = "Densidades con h óptimo", xlab = "Nieve (pulgadas)", ylab = "Densidad")
lines(x_s, f_s_cv, col = "red", lwd = 2)
legend("topleft", legend = c("Silverman", "CV"), col = c("blue", "red"), lwd = 2)
```
 


